【裁判字號】    98,易,54
【裁判日期】    980630
【裁判案由】    竊盜
【裁判全文】
臺灣屏東地方法院刑事判決                98年度易字第54號
公  訴  人  臺灣屏東地方法院檢察署檢察官
被      告  乙○○
                    （現另案於臺灣高雄第二監獄執行）
上列被告因竊盜案件，經檢察官提起公訴（97年度偵字第6630號
），本院判決如下：
    主  文
乙○○無罪。
    理  由
壹、證據能力部分：
一、按被告以外之人於審判外之言詞或書面陳述，除法律有規定
    者外，不得作為證據，刑事訴訟法第159 條第1 項固有明定
    。惟被告以外之人於偵查中向檢察官所為之陳述，除顯有不
    可信之情況者外，得為證據，刑事訴訟法第159 條之1 第2
    項亦有明文。查證人戊○○、甲○○於偵查中向檢察官所為
    之陳述，業經依法具結，亦無證據可證明其供述有顯不可信
    之情況，證人甲○○更於本院審理中出庭接受被告行使反對
    詰問權，渠等前揭審判外之陳述自得為證據。
二、次按被告以外之人於審判外之陳述，雖不符刑事訴訟法第15
    9 條之1 至第159 條之4 之規定，而經當事人於審判程序同
    意作為證據，法院審酌該言詞陳述或書面陳述作成時之情況
    ，認為適當者，亦得為證據，當事人、代理人或辯護人於法
    院調查證據時，知有刑事訴訟法第159 條第1 項不得為證據
    之情形，而未於言詞辯論終結前聲明異議者，視為有前項之
    同意，同法第159 條之5 亦定有明文。查證人戊○○、林美
    華於警詢時之陳述、證人甲○○於民國97年5 月19日警詢時
    之陳述，及臺灣屏東地方法院檢察署書記官就被告乙○○於
    臺灣高雄第二監獄執行期間之接見錄音光碟所製作之譯文，
    雖均屬被告以外之人於審判外之陳述，惟檢察官、被告於本
    院言詞辯論終結前均未聲明異議，本院審酌上開證據資料並
    無不當取供之情事或證明力明顯過低之瑕疵，認以之作為證
    據應屬適當，為有證據能力。
三、又按現行刑事訴訟法並無關於指認犯罪嫌疑人、被告（下稱
    犯罪嫌疑人）程序之規定，如何經由被害人、檢舉人或目擊
    證人以正確指認犯罪嫌疑人，自應依個案之具體情形為適當
    之處理。而被害人或目擊證人對於犯罪嫌疑人之指認，屬於
    一種特殊之證據方法，指認所得之證據，性質上固為一般人
    本於知覺（Preception）、記憶（Memory）、陳述（Narra-
    tion）之供述證據，然指認程序如過於簡易，一則由於指認
    如同「是非題」作答，指認之表述實際上即待證事實之結論
    （conclusion of issue） ，縱踐行反詰問，亦無從對之質
    疑；二則由於容易受到有形或無形誤導，縱指認人之真誠性
    （Sincerity） 無虞，一般人在指認過程中往往出現錯誤而
    不自知。現行刑事訴訟法固無類似「證人指證（認）程序法
    」之制定，而內政部警政署所發布之「警察機關實施指認犯
    罪嫌疑人程序要領」（90年8 月20日發布，97年9 月30日列
    於『警察偵查犯罪手冊』第91條）以及法務部於93年6 月23
    日修正發布之「檢察機關辦理刑事訴訟案件應行注意事項」
    第99點所定指認犯罪嫌疑人方式之相同規定，固不具法律位
    階，然該指認準則係針對避免指認之潛在錯誤而設，如法院
    於審判時以之檢驗指認之證據憑信性，仍不失為確保指認正
    確性之正當準據。次依前揭內政部警政署所發布之「警察機
    關實施指認犯罪嫌疑人程序要領」即「警察偵查犯罪手冊」
    第91條規定，被害人、檢舉人或目擊證人指認犯罪嫌疑人，
    應依下列要領為之：「一指認前應由指認人先陳述嫌疑人特
    徵。二指認前不得有任何可能暗示、誘導之安排出現。三指
    認前必須告訴指認人，犯罪嫌疑人並不一定存在於被指認人
    之中。四實施指認，應於偵訊室或適當處所為之。五應為非
    一對一之成列指認（選擇式指認）。六被指認之人在外形上
    不得有重大差異。七實施指認應拍攝被指認人照片，並製作
    紀錄存證。八實施照片指認，不得以單一相片提供指認，並
    避免提供老舊照片指認」，此指認程序之規範要領，旨在袪
    除指認過程可能發生之誤導情事，提高指認之正確性，以預
    防指認錯誤發生。經查，本件證人甲○○於97年3 月29日警
    詢時，固曾指認被告乙○○即為於97年3 月5 日至其店內行
    竊行動電話之人，惟由該警詢筆錄內容觀之，彼時甲○○並
    未先陳述竊盜嫌疑人之特徵，復經本院傳訊證人即製作該警
    詢筆錄之屏東縣政府警察局屏東分局民族派出所警員林序
    到庭結稱：當時因內埔分局也有類似案件，查獲之嫌疑人即
    為本件被告，故伊調閱被告之刑事案件前科照片給店員甲○○看，甲○○就指認說是這個人，指認之程序是單獨調閱被
    告照片給甲○○看而已等語（見本院卷第81頁），是本件之
    指認程序，既未經指認人於指認前先陳述嫌疑人特徵，且係
    一對一、單一相片之指認，原與前揭指認要領之規範大相逕
    庭；復觀諸警方提供予證人甲○○指認之被告照片，乃一黑
    白照片，其上人物之五官模糊不清，面目依稀難辯，有該照
    片1 紙附卷可佐（見警卷第26頁），縱證人甲○○於事發時
    確已對行竊之犯罪嫌疑人詳盡觀察並認知犯罪嫌疑人行為，
    仍不能排除其於指認過程中可能形成之記憶污染、誤導判斷
    ，其指認之正確性非無疑問，是本院審酌該陳述作成時之情
    況，認此部分之證人陳述，有證明力明顯過低之瑕疵，不適
    宜作為證據。故雖被告、檢察官於本院調查證據時，均未就
    證人甲○○於97年3 月29日警詢時之陳述聲明異議，該陳述
    仍不能依刑事訴訟法第159 條之5 取得證據能力，合先敘明
    。
貳、實體認定部分：
一、公訴意旨略以：被告乙○○於97年3 月5 日19時50分許，前
    往屏東縣屏東市○○路28號之臺灣大哥大股份有限公司屏東
    復興二店（下稱臺哥大復興二店），佯稱欲購買行動電話電
    池，趁與其接洽之店員甲○○轉身找尋電池之際，徒手竊取
    置於櫃臺上之廠牌NOKIA 型號6680之行動電話1 支（序號：
    000000000000000 號）藏匿於其左後方褲袋後隨即離去，因
    認被告乙○○涉犯刑法第320 條第1 項之竊盜罪嫌。
二、按犯罪事實應依證據認定之，無證據不得認定其犯罪事實；
    又不能證明被告犯罪者，應諭知無罪之判決，刑事訴訟法第
    154 條第2 項、第301 條第1 項分別定有明文。次按事實之
    認定，應憑證據，如未能發現相當證據，或證據不足以證明
    ，自不能以推測或擬制之方法，為裁判基礎；且認定不利於
    被告之事實須依積極證據，苟積極證據不足為不利於被告事
    實之認定時，即應為有利於被告之認定；另認定犯罪事實所
    憑之證據，雖不以直接證據為限，間接證據亦包括在內，然
    無論直接證據或間接證據，其為訴訟上之證明，須於通常一
    般之人均不致有所懷疑，而得確信其為真實之程度者，始得
    據之為有罪之認定，倘其證明尚未達到此一程度，而有合理
    之懷疑存在，無從使事實審法院得有罪之確信時，即應由法
    院為諭知被告無罪之判決（最高法院40年臺上字第86號、30
    年上字第816 號、76年臺上字第4986號判例參照）。
三、公訴意旨認被告乙○○涉有竊盜之犯行，無非以證人甲○○
    、戊○○、林美華於警詢、偵訊時指述被告行竊過程及被告
    之母丁○○、被告之姊丙○○曾至臺哥大復興二店尋求和解
    之經過，並有卷附監視錄影翻拍照片、臺灣高雄第二監獄受
    刑人接見登記表、接見錄音光碟與勘驗筆錄各1 份為其主要
    論據。
四、訊據被告乙○○堅決否認有何竊盜犯行，辯稱：其並非監視
    錄影翻拍照片內之男子，亦不知為何其母、姊會至臺哥大復
    興二店談和解等語。經查：
  (一)臺哥大復興二店於97年3 月5 日19時50分許，遭1 名身高約
    170 公分、騎乘山葉機車、頭戴白色半罩式安全帽之男子向
    店員甲○○佯稱欲購買行動電話電池，伺機竊走置於櫃臺桌
    上電腦旁之廠牌NOKIA 型號6680之行動電話1 支（序號：00
    0000000000000 號）之事實，業經證人即臺哥大復興二店副
    店長戊○○於警詢時、證人甲○○於偵訊時及本院審理中指
    述綦詳（見警卷第5 至6 頁、偵卷第22頁、本院卷第39至40
    頁左面），另有監視錄影翻拍照片3 張在卷可證（見警卷第
    25頁），固堪認定。
  (二)惟前揭竊賊是否即為本案被告，雖經證人甲○○於偵訊中證
    稱：竊賊一進來就向伊說要買行動電話電池，有拿電池給伊
    看，伊轉身尋找後，告訴竊賊店內沒有這種電池，竊賊就走
    了，從竊賊進來到離開約2 、3 分鐘，伊是坐在櫃臺內與竊
    賊正面接觸，所以伊能很肯定竊賊就是被告等語（見偵卷第
    22頁），又於98年3 月12日本院審理中證稱：被告當天有至
    伊店內，伊最後一次看到失竊的行動電話是在被告來店的10
    分鐘前，這10分鐘內雖然有其他客人，但都沒有到店後方，
    因為店內櫃臺是L 型，前面是繳費區，一般客人不會到後面
    ，被告是要購買行動電話電池才會走到後面來等語（見本院
    卷第39至40頁左面）。惟證人甲○○經詢以在庭被告是否即
    為當日之竊賊時，亦證稱：「（檢察官問：在庭被告與當初
    有無不同？）神似，現在比較瘦。... （審判長問：妳今天
    是因為時間距離太久才沒有辦法確定嗎？）因為被告當時沒
    有那麼瘦。（審判長提示警卷翻拍照片，問：照片中的被告
    有很胖嗎？）當時他的臉沒有現在這麼瘦。」等語（見本院
    卷第40頁左面至41頁左面）；而被告於本件案發後未滿1 月
    之97年3 月24日、3 月31日，其體重經測量僅為53公斤，且
    由照片可見其臉頰消瘦、顴骨突起，俟本案審理中之98年4
    月14日時，其體重已增為66.9公斤，臉頰亦較豐腴，顴骨不
    甚顯明等情，有臺灣屏東監獄竹田分監98年4 月27日屏分監
    總字第0980000461號函附之照片及收容人健康檢查表各1 份
    （見本院卷第64至66頁）、臺灣高雄第二監獄98年4 月14日
    高二監總名字第0980001694號函附之受刑人人相表2 份及照
    片4 張存卷可稽。是證人甲○○固對當日竊賊行竊之經過印
    象深刻，惟就竊賊之身型、臉型胖瘦之敘述，已與被告自案
    發迄今體重增加13餘公斤之事實相互扞格，自難認證人甲○○於案發當日所見之竊賊確為被告；其之所以對被告指證歷
    歷，無非係受警詢時顯有瑕疵之指認程序所污染、誤導，是
    其於偵訊及本院審理中就「竊賊即為被告」之證述，可信度
    顯有疑問。
  (三)至於被告之姊丙○○曾於97年5 月上旬某日14時30分許前往
    臺哥大復興二店向店員林美華表明其為被告胞姊，希望商談
    和解，及被告之母丁○○先後於97年5 月17日14時30分許、
    97年5 月18日12時許前往該店，表明其為被告之母，而分別
    向戊○○、甲○○商談和解，並出示醫院診斷證明書予甲○○，稱被告有精神方面疾病，無法控制自己行為，希望達成
    和解，要求戊○○、甲○○不要出庭指認被告之事實，雖經
    證人丙○○、丁○○於本院審理中均否認有與店員商談和解
    之舉（見本院卷第41頁、第76至77頁），惟迭經證人林美華
    於警詢時（見警卷第12至13頁）、證人戊○○於警詢、偵訊
    時（見警卷第7 至8 頁、偵卷第22頁）、證人甲○○於警詢
    、偵訊及本院審理時（見警卷第11至12頁左面、偵卷第22頁
    、本院卷第39至40頁）證述明確，應屬信而有徵。然被告既
    堅稱其對其母、姊至臺哥大復興二店商談和解之事並不知情
    ，而觀諸97年5 月12日丙○○至臺灣高雄第二監獄接見被告
    時之錄音光碟譯文（見偵卷第26至27頁臺灣高雄第二監獄97
    年11月25日高二監戒字第0970005050號函附之受刑人接見登
    記表、偵卷第29至30頁屏檢書記官製作之接見錄音光碟譯文
    ），其內容僅談及被告所需之食品、用具及案件開庭、借提
    之情形，尚難推導出被告曾以明示或暗喻之方式向丙○○坦
    承本件犯行，並要求丙○○或丁○○代為前往臺哥大復興二
    店商談和解以求脫罪之結論。是縱被告之母、姊均曾向臺哥
    大復興二店店員商談和解，惟非無可能係在對事實真相不明
    之情況下，即因護子（弟）心切，寧願支付賠償以試圖消弭
    被告被追訴之風險，自不得僅因被告之母、姊之行為，遽為
    不利被告之認定。
五、綜上，公訴人所提證據，不足為被告曾至臺哥大復興二店行
    竊行動電話之認定，所指出證明之方法，亦無從說服本院形
    成被告有罪之心證，此外復查無其他積極證據足認被告有何
    竊盜之犯行，參諸上開第二項說明，即應為被告有利之認定
    ，而諭知無罪之判決。
據上論斷，應依刑事訴訟法第301 條第1 項，判決如主文。
本案經檢察官潘國威到庭執行職務。
中    華    民    國    98    年    6     月    30    日
                  刑事第三庭  審判長法  官  吳永宋
                                    法  官  趙家光
                                    法  官  李珮妤
以上正本證明與原本無異。
如不服本判決應於收受判決後10日內向本院提出上訴書狀，並應
敘述具體理由；其未敘述上訴理由者，應於上訴期間屆滿後20日
內向本院補提理由書（均須按他造當事人之人數附繕本）「切勿
逕送上級法院」。
中    華    民    國    98    年    6     月    30    日
                                    書記官  劉淑蓉


司法院資訊處製作；財團法人民間司法改革基金會備份。
